【裁判字號】    98,抗,550
【裁判日期】    980413
【裁判案由】    確認買賣關係不存在等
【裁判全文】
臺灣高等法院民事裁定                   98年度抗字第550號
抗  告  人  丙○○
相  對  人  丁○○
            乙○○
            甲○○
            辛○○
            壬○○○
            癸○○
            丑○○
            戊○○
            己○○
            庚○○
            子○○
上列當事人間確認買賣關係不存在等事件，關於核定訴訟標的價
額部分，抗告人對中華民國98年3 月3 日臺灣桃園地方法院98年
度補字第54號所為裁定提起抗告，本院裁定如下：
    主  文
原裁定關於核定訴訟標的價額部分廢棄。
本件訴訟標的價額核定為新台幣貳仟伍佰伍拾陸萬玖仟零玖拾柒
元。
    理  由
一、原裁定意旨略以：抗告人起訴，其應受判決事項中第1 至5
    項確認相對人丁○○等人間就坐落桃園縣中壢市○○○段○
    段第930 地號土地（下稱系爭土地）之買賣關係不存在並塗
    銷各該所有權移轉登記部分，其各項買賣關係之買受人、出
    賣人、土地範圍、時間各不相同，訴訟利益各別，各項訴訟
    標的之價額應以買賣標的物土地之公告現值，分別計價為新
    台幣（下同）7,915,231 元、744,058 元、2,552,886 元、
    2,552,886 元、6,427,116 元，合計20,192,177元；關於第
    6 至9 項確認系爭土地上已設定登記之地上權不存在並塗銷
    該地上權讓與登記部分，其地上權均無面積範圍之登載，暫
    以同一土地全部面積，以該地上權登記之租金即申報地價年
    息5 ％之15倍計算價額為3,708,016 元（617 ×8013×5 ％
    ×15 =0000000） ，合計本件訴訟標的價額為23,900,193元
    ，應徵第一審裁判費222,408 元。
二、起訴及抗告意旨略以：伊於72年間依法院拍賣程序購得坐落
    系土地上基地面積191 平方公尺未辦保存登記門牌桃園縣中
    壢市○○路156 號建物（下稱系爭建物），和平繼續公然占
    用迄今已逾25年之久；該建物係黃宴書徵得原土地所有權人
    同意，於50年代興建，該建物對系爭土地有使用借貸契約存
    在，非無權占有。相對人丁○○等人通謀虛偽設定地上權、
    讓與地上權、買賣及移轉所有權，相對人受有該建物被拆除
    之危險，爰請求確認上開地上權讓所有權買賣均不存在，該
    讓與登記、所有權移轉登記應予塗銷，伊係就同一土地確認
    多次假買賣、假地上權讓與，自應以單一土地計價云云。
三、按訴訟標的之價額，由法院核定；核定訴訟標的之價額，以
    起訴時之交易價額為準；無交易價額者，以原告就訴訟標的
    所有之利益為準；因地上權、永佃權涉訟，其價額以一年租
    金十五倍為準，無租金時，以一年所獲可視同租金利益之十
    五倍為準，但如一年租金或利益之十五倍超過其地價者，以
    地價為準，民事訴訟法第77條之1 第1 、2 項、第77條之4
    分別定有明文。次按訴訟標的價額之核定，事涉公益，法院
    所核定之價額，不受當事人主張之拘束，當事人就法院核定
    之價額提起抗告，亦無不利變更禁止原則之適用，抗告法院
    得為不利於該抗告人之核定。
四、查：
  (一)抗告人起訴之聲明如下：
    (1)確認相對人「丁○○、乙○○與辛○○、癸○○、丑○○
      、甲○○」於民國（下同）95年10月26日就系爭土地所為
      之買賣關係不存在；辛○○、癸○○、丑○○、甲○○共
      同以前開買賣關係為原因移轉所有權應有部分418/617 予
      丁○○、199/617 予乙○○之所有權移轉登記（登記日期
      為96年9 月11日96年壢登字第344140號），應予塗銷。
    (2)確認相對人「丁○○與戊○○、己○○」於96年9 月12日
      就系爭土地權利範圍應有部分119/617 所為之買賣關係不
      存在；丁○○以前開買賣關係為原因移轉應有部分58/617
      予戊○○、58/617予己○○之所有權移轉登記（登記日期
      為96年10月30日96年壢登字第437990號）應予塗銷。
    (3)確認相對人「乙○○與庚○○」於96年9 月14日就系爭土
      地權利範圍應有部分199/617 所為之買賣關係不存在。乙
      ○○以前開買賣關係為原因移轉應有部分199/617 予庚○
      ○之所有權移轉登記（登記日期為96年10月30日96年壢登
      字第438000號）應予塗銷。
    (4)確認相對人「庚○○與丁○○」於97年3 月10日就系爭土
      地權利範圍應有部分199/617 所為之買賣關係不存在；庚
      ○○以前開買賣關係為原因移轉應有部分199/617 予丁○
      ○之所有權移轉登記（登記日期為97年5 月1 日97年壢登
      字第177300號）應予塗銷。
    (5)確認相對人「丁○○與子○○」於97年6 月26日就系爭土
      地權利範圍應有部分501/617 所為之買賣關係不存在；丁
      ○○以前開買賣關係為原因移轉應有部分501/617 予子○
      ○之所有權移轉登記（登記日期為97年7 月3 日97年壢登
      字第269320號）應予塗銷。
    (6)確認相對人「丁○○、壬○○○與辛○○、癸○○、丑○
      ○、甲○○」於96年3 月27日就系爭土地為丁○○設定權
      利範圍0000000000/0000000000 、壬○○○設定權利範圍
      0000000000/0000000000 之地上權不存在。丁○○及壬○
      ○○於96年3 月27日就系爭土地登記為地上權人之登記（
      96年壢登字第110210號）應予塗銷。
    (7)確認相對人「壬○○○與甲○○」於96年10月30日就系爭
      土地權利範圍0000000000/0000000000 之地上權讓與關係
      不存在。甲○○於96年10月30日就系爭土地登記為地上權
      人之讓與登記（96年壢登字第437980號）應予塗銷。
    (8)確認相對人「丁○○與戊○○、己○○」於97年9 月8 日
      就系爭土地權利範圍均為000000000/ 0000000000 之設定
      讓與關係不存在；該地上權讓與登記（97年壢登字第3641
      20號）應予塗銷。
    (9)確認相對人「丁○○、甲○○與子○○」於97年10月30日
      就系爭土地權利範圍分別為000000000/0000000000及0000
      000000/0000000000 之地上權讓與關係不存在；該地上權
      讓與登記（97年壢登字第428060號）應予塗銷。
  (二)核上述各項聲明之關聯如下：
    (1)所有權移轉部分：
      系爭土地之所有權由辛○○、癸○○、丑○○、甲○○
        移轉418/617 予丁○○；199/617 予乙○○。
      丁○○之應有部分418/617 移轉58/617予戊○○；58/6
        17予己○○。
      乙○○之應有部分199/617 全部移轉予庚○○，再移轉
        予丁○○。
      合計、丁○○之應有部分501/617 全部移轉予子○
        ○。
      現登記為系爭土地之所有權人即為戊○○應有部分58/6
        17、己○○58/617、子○○501/617 。
    (2)地上權設定及讓與部分：
      原所有權人辛○○、癸○○、丑○○、甲○○設定地上
        權權利範圍0000000000/0000000000 予丁○○；設定權
        利範圍0000000000/0000000000 予壬○○○。
      壬○○○之地上權權利範圍0000000000/0000000000 全
        部讓與甲○○，再讓與子○○。
      丁○○之地上權權利範圍0000000000/0000000000 部分
        讓與000000000/0000000000予戊○○；讓與000000000/
        0000000000予己○○；讓與000000000/0000000000予子
        ○○。
      現登記之地上權人即為戊○○、己○○、子○○。
  (三)本件訴訟標的之價額核定如下：
    (1)關於訴之聲明第1-5 項部分：
      抗告人請求確認如訴之聲明第1-5 項所示有關系爭土地
        所有權移轉之買賣關係不存在、移轉登記應予塗銷，其
        各項買賣關係之買受人、出賣人、土地範圍、時間雖各
        不相同。但，抗告人主張系爭建物係原屋主經原地主同
        意後建造，1-5 項所示之所有權移轉登記如全部塗銷，
        將回復為原所有權人辛○○、癸○○、丑○○、甲○○
        4 人所有，該建物即無被拆除之危險等語，本院認本件
        訴之聲明第1-5 項所示之買賣，其買賣應有部分之過程
        ，詳如前述，核屬總合為「單一所有權」之「數個買賣
        」，抗告人就本件訴訟標的所受之客觀利益，應以「單
        一所有權」計算。原法院認應就「數個買賣」分別計算
        ，再合併總額計價，尚有未洽。
      按各共有人對於第三人，得就共有物之全部為本於所有
        權之請求，民法第821 條定有明文。系爭土地所有權分
        屬戊○○等人所有，各共有人得就「共有物之全部」為
        本於所有權之請求；合計本件訴之聲明第1-5 項亦係確
        認系爭土地「所有權全部」之買賣關係不存在，抗告人
        就本件訴訟標的所受之客觀利益，自係系爭土地之「所
        有權全部」不存在。系爭建物占用系爭土地之面積雖僅
        有191 平方公尺，惟該部分面積非本件應受判決之事項
        ，原法院僅以該基地面積算計訴訟標的之價格，亦有未
        洽。
      系爭土地於起訴時之公告現值每平方公尺41,441元，有
        土地登記第二類謄本可證（見原法院卷40頁），所有權
        全部之面積為617 平方公尺，其價額應為25,569,097元
        （41441 ×617=00000000）。
    (2)關於訴之聲明第6-9 項部分：
      抗告人請求確認如訴之聲明第6-9 項所示有關系爭土地
        地上權設定、讓與登記應予塗銷，其各項之當事人、權
        利範圍、時間雖各不相同，詳如前述，核屬總合為就系
        爭土地所有權全部所設定之地上權及讓與，抗告人就本
        件訴訟標的所受之客觀利益，自係系爭土地上之「地上
        權全部」不存在。
      參考相對人戊○○、己○○之地上權，約定租金「每年
        地租以本筆土地公告地價總額5 ％計算」；系爭土地「
        起訴時」之「公告地價」每平方公尺8,727 元，分別有
        土地登記第二類謄本及桃園縣政府地政資訊網查詢結果
        可證，是本件地上權之價額應為4,038,419.25元（8727
        ×617 ×5 ％×15= 0000000.25）。原法院以系爭土地
        「96年1 月」之「申報地價」每平方公尺8,013 元，計
        算本件地上權之價額，尚有未洽。
    (3)關於訴之聲明第1-5 項及第6-9 項之計算：
      抗告人訴之聲明第1-5 項主張系爭土地之「所有權全部」
      不存在，以及訴之聲明第6-9 項所主張之系爭土地上「地
      上權全部」不存在，其數項標的之目的均係將系爭土地之
      相關登記全部塗銷，回復登記為原所有權人辛○○、癸○
      ○、丑○○、甲○○4 人所有，以使系爭建物無被拆除之
      危險而已，抗告人就本件起訴所受最大之客觀利益應為系
      爭土地之「所有權全部」不存在，則本件訴訟標的之價額
      應核定為25,569,097元。原法院將二者合併計算為訴訟標
      的之價額，亦有未洽。
五、綜上，抗告人主張本件訴之聲明第1-5 項應以單一訴訟標的
    確認買賣法律關係不存在，於法有據，應予准許；原裁定關
    於訴之聲明第1-5 項以及第6-9 項復有上開錯誤，應由本院
    將原裁定廢棄，核定訴訟標的價額如主文第2 項所示。抗告
    人依該訴訟標的價額應繳之裁判費應由原法院另行裁定，自
    不待言。
六、據上論結，本件抗告為有理由，爰裁定如主文。
中    華    民    國    98    年    4     月    13    日
                    民事第十五庭
                        審判長法  官  林恩山
                              法  官  郭松濤
                              法  官  陳雅玲
正本係照原本作成。
本裁定除以適用法規顯有錯誤為理由，不得再抗告。如提起再抗
告，應於收受後10日內委任律師為訴訟代理人向本院提出再抗告
狀。並繳納再抗告費新台幣１千元。
中    華    民    國    98    年    4     月    14    日
                              書記官  葉國乾


司法院資訊處製作；財團法人民間司法改革基金會備份。
